臺灣板橋地方法院民事判決　　　　　　　　　　　　九十二年度訴字第二一五四號
　　原　　　告　　甲○○
　　兼訴訟代理人　乙○○
　　被　　　告　　丙○○
右當事人間請求分割共有物事件，於民國九十三年六月十日言詞辯論終結，本院判決
如左：
    主      文
兩造共有坐落台北縣三峽鎮○○段二一六地號土地面積二百四十四點六二平方公尺應
予分割，其分割方法如附圖Ｃ案所示，上半部分面積一百二十二點三一平方公尺（即
包括２１６Ａ部分面積九十九點一九平方公尺及２１６Ｂ部分面積二十三點一二平方
公尺）分歸原告甲○○、乙○○按應有部分各二分之一比例共有；下半部分面積一百
二十二點三一平方公尺（即包括２１６Ｃ部分面積一點八一平方公尺、２１６Ｄ部分
面積五十九點三五平方公尺、２１６Ｅ部分面積四十三點二一平方公尺、２１６Ｆ部
分面積五點三一平方公尺、２１６Ｇ部分面積九點七五平方公尺及２１６Ｈ部分面積
二點八八平方公尺）分歸被告所有。
訴訟費用由被告負擔二分之一，餘由原告負擔。
    事      實
甲：原告方面：
一、聲明：兩造共有坐落台北縣三峽鎮○○段二一六地號土地面積二百四十四點六二
    平方公尺應予分割，其分割方法如附圖Ｂ案所示，上半部分面積一百二十二點三
    一平方公尺分歸原告甲○○、乙○○按應有部分各二分之一比例共有；下半部分
    面積一百二十二點三一平方公尺分歸被告所有。
二、陳述：
（一）坐落台北縣三峽鎮○○段二一六地號土地面積二百四十四點六二平方公尺，係
      兩造所共有，應有部分為原告甲○○、乙○○各四分之一；被告二分之一。因
      兩造無法協議分割，故提起本件訴訟。
（二）為顧及系爭土地下半部尚有被告未辦保存登記之土造建物，且相鄰被告所有二
      二０地號土地亦有其違章鐵皮屋，請以原物按附圖Ｂ案所示，採分割線與建築
      線垂直方式分割，上半部由原告二人共有，下半部由被告單獨所有。
三、證據：提出土地登記謄本、地籍圖、分割方案附圖、土地使用分區證明書及系爭
    土地現狀照片等件為證，並聲請勘驗系爭土地現場及囑託地政事務所測量製作附
    圖Ａ、Ｂ案。
乙：被告方面：
一、聲明：
（一）請求駁回原告之訴。
（二）如裁判分割，請依附圖Ａ案所示方法分割，將上半部分面積一百二十二點三一
      平方公尺分歸原告甲○○、乙○○按應有部分各二分之一比例共有；下半部分
      面積一百二十二點三一平方公尺分歸被告所有。
二、陳述：
（一）兩造係因就系爭土地尚有補償款糾紛，故無法協議分割。
（二）本件分割方法應採建築線平均分割，即如附圖Ａ案所示，始符公平。
三、證據：提出分割方案附圖一件為證，並聲請囑託地政事務所製作附圖Ｃ案。
    理      由
一、本件原告起訴主張：坐落台北縣三峽鎮○○段二一六地號土地面積二百四十四點
    六二平方公尺，係兩造所共有，應有部分為原告甲○○、乙○○各四分之一；被
    告二分之一，因兩造無法協議分割，為顧及系爭土地下半部尚有被告未辦保存登
　　記之土造建物，且相鄰被告所有二二０地號土地亦有其違章鐵皮屋，爰訴請裁判
  　以原物按附圖Ｂ案所示，採分割線與建築線垂直方式分割，上半部由原告二人共
    有，下半部由被告單獨所有等情。
二、被告則以：兩造係因就系爭土地尚有補償款糾紛，故無法協議分割，而本件分割
    方法應採建築線平均分割，即如附圖Ａ案所示，始符公平等語置辯。
三、原告主張系爭土地為兩造共有，應有部分原告甲○○、乙○○各四分之一；被告
    二分之一之事實，業據原告提出土地登記謄本一件為證，且被告亦不爭執，自堪
    信為真實。
四、按各共有人得隨時請求分割共有物，但物之使用目的不能分割或契約訂有不分割
    之期限者，不在此限。共有物之分割，依共有人協議之方法行之，分割方法不能
    協議決定者，法院得因任何共有人之聲請，命為左列之分配：一、以原物分配於
    各共有人。二、變賣共有物，以價金分配於各共有人，民法第八百二十三條第一
    項、第八百二十四條第一項、第二項分別定有明文。查系爭土地既無不得分割之
    情形，共有人間亦無不分割之特約，又未能達成協議分割之共識，則原告依上開
    規定，請求裁判分割，為有理由，應予准許。
五、復按裁判分割共有物訴訟，為形式之形成訴訟，其事件本質為非訟事件，故法院
    定共有物之分割方法，雖應斟酌當事人之聲明、共有物之性質、經濟效用及全體
    共有人之利益等公平決之，然不受當事人聲明之拘束。本院經審酌兩造請求之分
    割方案及上開土地之性質、經濟效用及公平原則，認應採取如附圖Ｃ案所示方案
    為分割方法，茲敘明理由如下：
（一）原告主張系爭土地下半部尚有被告未辦保存登記之土造建物，且相鄰被告所有
      二二０地號土地亦有其違章鐵皮屋之事實，業據本院勘驗系爭土地現場及囑託
　　　地政事務所測量屬實，為減少分割後地上物拆除之不便，並兼顧相鄰被告所有
  　　二二０地號土地之合併利用，系爭土地分割由原告取得上半部、被告取得下半
    　部之原則，應可確定。
（二）次就系爭土地分割線之決定，被告主張應採面臨道路之建築線平均分割，即如
      附圖Ａ案所示；原告則主張採分割線與建築線垂直方式分割，即如附圖Ｂ案所
　　　示。就附圖Ａ案而言，兩造分得土地皆過於狹長傾斜，無法單獨建築使用，被
  　　告分得下半部，固尚可與其所有二二０地號土地合併建築使用，但原告分得上
    　半部則形同廢地，自有失公允。就附圖Ｂ案而言，分割線係與面臨道路之建築
      線垂直，有利分割後土地建築之方整，原告分得上半部亦可單獨建築，惟被告
      分得下半部，倘無法與二二０地號土地合併建築，即形同廢地，亦失公允。而
      附圖Ｃ案，則為Ａ、Ｂ案之折衷，以下半部預留六公尺建築線為分割點，兩造
      分得土地均不致過於傾斜，且保留皆得單獨建築之彈性，故雖非完美之分割方
      法，然相對而言，仍較屬公平，自宜採取。
（三）綜上所述，本件裁判分割，應以如附圖Ｃ案所示分割方法為妥。
六、從而，本件原告起訴請求兩造共有坐落台北縣三峽鎮○○段二一六地號土地面積
    二百四十四點六二平方公尺應予分割，其分割方法如附圖Ｃ案所示，上半部分面
    積一百二十二點三一平方公尺（即包括２１６Ａ部分面積九十九點一九平方公尺
    及２１６Ｂ部分面積二十三點一二平方公尺）分歸原告甲○○、乙○○按應有部
    分各二分之一比例共有；下半部分面積一百二十二點三一平方公尺（即包括２１
    ６Ｃ部分面積一點八一平方公尺、２１６Ｄ部分面積五十九點三五平方公尺、２
    １６Ｅ部分面積四十三點二一平方公尺、２１６Ｆ部分面積五點三一平方公尺、
    ２１６Ｇ部分面積九點七五平方公尺及２１６Ｈ部分面積二點八八平方公尺）分
    歸被告所有，洵屬有理，應予准許。
七、末查分割共有物之訴為形式之形成訴訟，法院不受原告聲明分割方案之拘束，故
    如准予裁判分割，原告之訴即有理由，並無敗訴之問題。又裁判分割共有物之訴
    訟為固有必要共同訴訟，共有人雖同意分割，只要不同意原告主張之分割方案，
    即必須被列為被告而應訴，故被告之抗辯自為伸張或防衛權利所必要。且兩造均
    因本件裁判分割而同霑利益，故本院認於裁判分割共有物訴訟，於法院准予分割
    原告之訴為有理由時，仍應由兩造分別依系爭土地應有部分比例分擔訴訟費用較
    符公平原則，附此敘明。
據上論結，本件原告之訴為有理由，依民事訴訟法第七十八條、第八十一條第二款、
第八十五條第一項前段，判決如主文。
中　　　華　　　民　　　國　　九十三　　年　　　六　　　月　　二十四  　日
                                    臺灣板橋地方法院民事第二庭
　　　　　　　　　　　　　　　　　　　　法　官　連士綱
右為正本係照原本作成。
如對本判決上訴，須於判決送達後廿日內向本院提出上訴狀。
中　　　華　　　民　　　國　　九十三　　年　　　六　　　月　　二十五  　日
　　　　　　　　　　　　　　　　　　　　書記官　李宏明
